臺灣桃園地方法院民事判決　九十年度重訴字第五一號
　　原　　　告　　聯鵬科技股份有限公司
　　法定代理人　　乙○○
　　被　　　告　　台灣康旭股份有限公司
　　法定代理人　　甲○○
右當事人間給付貨款事件，本院判決如左：
    主    文
原告之訴及假執行之聲請均駁回。
訴訟費用由原告負擔。
    事    實
甲、原告方面：
一、聲明：求為判決：（一）被告應給付原告新臺幣（下同）一千一百六十九萬零九
    　　　百四十五元及自民國八十八年十二月六日起至清償日止，按年息百分之五
    　　　計算之利息。（二）原告願供擔保請准宣告假執行。
二、陳述：
（一）被告於八十七年二月至五月間，陸續向原告訂購電腦連接器等零件，共積欠貨
      款一千一百六十九萬零九百四十五元（以下簡稱為系爭貨款），依雙方交易習
      慣應於三個月清償（故應於八十七年五月至八月間清償），孰料，被告到期竟
      未履行給付貨款義務，經原告催告均未償還，本件為給付無確定期限之債務，
      被告於原告得請求給付時，經其催告而未給付，自受催告時起負遲延責任，而
      被告已於八十八年十一月三十日收受原告所送達之存證信函，而未於催告期限
      五日內清償，應自八十八年十二月六日起負遲延責任，為此，原告自得本於買
      賣關係提起本件訴訟。
（二）又被告抗辯系爭貨款係原告公司負責人乙○○授權訴外人陳益源領取云云。然
      訴外人陳益源於八十七年九月十日至被告公司領取系爭貨款，當時乙○○人正
      在國外，其於八十七年九月一日出國，同年九月十四日始返國。又乙○○未曾
      與陳益源一同至被告公司領款，亦不曾委任陳益源代理領款，更未請求被告在
      系爭貨款塗銷禁止背書轉讓之記載。被告將系爭支票交付無代領權之人，又擅
      自塗銷禁止背書轉讓之註記，顯然對原告不生給付之效力，應由被告自負其責
      。再原告亦否認將系爭支票背書轉讓予訴外人國揚股份有限公司（以下簡稱為
      國揚公司），系爭支票背面縱蓋有原告公司字樣之橫條橡皮章，惟該橡皮章極
      易以電子刻章技術仿造，原告否認系爭支票背書之真正。
（三）再原告曾向被告領取其他貨款支票，其中三張到期日均為八十七年八月三十一
      日、票號分別為ＢＥ0000000號、ＢＥ0000000號、ＢＥ000
      0000號，另一張八十七年九月三十日到期、票號為ＢＥ00000000
      ，面額合計一千五百萬四千四百五十元之支票四紙，此為國揚公司負責人陳益
      源於八十七年八月六日到原告公司，私自向原告新聘會計姜欣萍騙取，充為貨
      款之給付，其塗銷禁止背書轉讓之記載及以原告公司名義之背書亦皆係陳益源
      所自為，非原告所為，況該支票係原告所領取，與系爭支票非原告領取者不可
      同一而論。
（四）又被告抗辯本件有表見代理之適用。然乙○○僅曾因與被告間就貨物瑕疵扣款
      之問題，與貨物供應商即國揚公司陳益源一同至被告公司查看貨物瑕疵情形，
      並未曾向被告表示陳益源係原告公司之員工。至於乙○○之名片上印有國揚公
      司字樣，係因原告公司代銷國揚公司之貨物，為求行銷之方便，方於名片上印
      國揚公司字樣，然此僅為商場上之慣例，被告據此主張表見代理，顯無理由。
      再兩造間之付款方式，向為原告公司負責人乙○○自行至被告公司簽名後取款
      ，或由原告公司會計攜公司大小章領取，從未有他人或以他法領取之情況，現
      被告擅自讓第三人陳益源領取系爭貨款，自有疏失，應不生清償之效力。
（五）被告另主張原告與國揚公司間存有債權債務關係，被告對國揚公司為清償，係
      代原告公司清償債務，亦可以此主張對原告已為清償云云。然查第三人與債務
      人訂立契約承擔其債務者，非經債權人承認，對於債權人不生效力，此民法第
      三百零一條定有明文。原告既未同意債權之移轉，自不生債務移轉之效力，被
      告之清償，自亦不生清償之效力。縱認定陳益源為非有受領權及債權人之準占
      有人，被告對第三人國揚公司之清償，於原告因而受利益之限度內，依民法第
      三百十條第三款之規定，亦有清償之效力。然因訴外人國揚公司向被告領取二
      千八百六十四萬五千三百九十五元貨款，扣除原告應給付國揚公司二千三百八
      十萬一千九百元後，被告尚應給付原告四百八十四萬三千四百九十五元。
（六）再被告抗辯該貨款請求權業已罹於時效云云。然系爭貨款支票由被告交付他人
      後，原告即刻與被告爭執，惟被告之職員告知系爭貨款支票係第三人陳益樟領
      去，原告與陳益樟交涉無效後，即於八十八年五月二十一日對陳益樟提起侵占
      罪之告訴，該案經檢察官偵查中，傳喚被告之職員包喬弘訊問後，其始證稱系
      爭貨款為第三人陳益源領走，因而台灣桃園地方法院檢察署始對陳益樟為不起
      訴處分，原告改以未授權陳益源領款而提起本件給付貨款之請求，非原告遲不
      請求本貨款可明。再被告於八十八年十二月四日以台北第一一八支局第九八六
      號存證信函覆原告請求給付一千一百八十九萬零九百四十五元，稱：「對於上
      開貨款，本公司業依往例開具等額支票給付清償之」，由此可見，被告於八十
      八年十二月四日以郵局存證信函承認原告之貨款債權無誤，自已合於民法第一
      百二十九條第一項第二款之時效中斷事由，而自該時起重新起算至起訴時，並
      未滿二年，故本件貨款請求權未罹於時效。
三、證據：提出訂貨單十六紙、統一發票二十二紙、存證信函二紙、存證信函回證二
    　紙、護照影本一紙、公司股東名冊二紙、台灣桃園地方法院檢察署檢察官不起
　　　訴處分書一紙、公司變更事項登記卡一紙、支票影本二紙為證；並聲請傳訊
　　證人包喬弘。
乙、被告方面：
一、聲明：請求（一）駁回原告之訴及假執行之聲請。（二）如為不利於被告之判決
　　      ，被告願供擔保，請准免為假執行之宣告。
二、陳述：
（一）被告於八十七年九月十日對於原告主張之前揭貨款開具以原告公司為受款人，
      面額一千一百六十九萬零九百四十五元、發票日為八十七年九月三十日、票號
      為ＢＥ0000000號（被告誤繕為ＢＥ００三一一四號）、受款人為聯鵬
      科技股份有限公司之劃線支票（以下簡稱為系爭貨款支票），該支票業已交付
      有受領權限之人陳益源，票款亦已由陳益源兌領完畢，故原告所主張之系爭貨
      款已因清償而消滅，原告請求並無理由。
（二）又訴外人陳益源係基於原告法定代理人乙○○電話之授權，至被告公司以原告
      公司代理人之身份領取系爭支票，並要求塗銷禁止背書轉讓之記載，隨後將系
      爭支票交與訴外人陳益樟，由陳益樟持系爭支票要求原告公司之會計姜欣萍蓋
      用公司印章以為背書，再將系爭支票金額兌現匯至國揚公司之帳戶。因此，陳
      益源既係基於乙○○之授權，自屬有權受領系爭支票之人，則當其受領系爭支
      票即已生清償貨款之效力。再者，不論系爭支票後之背書章係由陳益樟或原告
      公司會計姜欣萍所蓋，其等均屬原告之受僱人，其以原告公司所有之圖章代理
      原告公司所為之背書行為，當然發生票據法上背書之效力，則系爭支票既係由
      原告背書移轉予訴外人國揚公司，表示原告業已收訖並進而為處分系爭貨款，
      故被告所為之給付自應生清償之效力。
（三）陳益源為國揚公司之負責人，其經常與乙○○至被告公司與公司物料管理單位
      、採購單位及總經理商談貨物事宜，甚且，乙○○與陳益源亦曾為原告公司供
      應品質不良貨料予被告，而共同至被告公司協議扣款事宜，故以陳益源及乙○
      ○之行為觀之，原告公司應有民法第一百六十九條所規定「以自己之行為表示
      以代理權授權他人」之情形，原告應負授權人之責任。再乙○○亦自認其曾持
      有印製有國揚公司及原告公司名稱之名片。此種併列原告公司與國揚公司名銜
      之行為，更足以使被告確信原告有授與代理權予陳益源之情形，原告自應依民
      法表見代理之規定，負授權人責任。末原告曾自認其向被告領去其他四筆支票
      貨款，面額共為一千五百萬四千四百五十元，此為陳益源於八十七年八月六日
      到原告公司，私自向原告會計姜欣萍騙取，充為貨款之給付，其塗銷禁止背書
      轉讓之記載及以原告公司名義之背書亦皆係陳益源所自為，非原告所為云云。
      由此自認可知，陳益源曾向原告員工騙取其他四紙支票後，即以原告代理人身
      份自居，向被告公司請求塗銷禁止背書轉讓之記載，原告明知其事，卻未曾知
      會被告，亦未曾採取任何澄清或阻止行為，任由陳益源繼續以其代理人身份自
      居，向被告領取系爭支票，顯見原告明知陳益源表示為其代理人而不為反對之
      表示，自該當民法第一百六十九條所規定表見代理之情形，原告對於被告應負
      授權人之責任，當已無庸置疑。前揭四張支票之背書，均係以原告公司之方形
      章為之，原告既自承此背書行為為陳益源所自為，若非原告有交付印章或授與
      代理權之行為，其如何能輕易使用原告之方形章？準此以解，更足說明，原告
      應負表現代理人之義務。
（四）再者，由於陳益源為國揚公司之法定代理人，國揚公司與原告間存有債權債務
      關係，故陳益源或係以民法第二百四十二條之規定行使其代位權，雖國揚公司
      與原告間之內部關係為何，尚非被告所知悉，但倘國揚公司負責人陳益源以代
      位權人身份受領支票，依前揭之一般見解，自亦屬有受領權人。故經其受領後
      ，原告對被告之債權應即消滅。再即便陳益源非有受領權人，但原告法定代理
      人乙○○多次攜同陳益源一同至被告公司洽商交易細節及協議扣款事宜，使被
      告公司員工始終認為陳益源亦為原告公司之主要經營人員，故其要求領取指定
      受款人為原告公司之支票時，始會允其簽領。因此，縱認陳益源並非受領權人
      ，亦應認係債權之準占有人，而發生清償之效力。末再認陳益源非有受領權人
      及債權之準占有人，然國揚公司與原告間存有債權債務關係，而系爭支票票款
      業經全數存入國揚公司之帳戶內，原告當亦因而免除其給付債務予國揚公司之
      義務，依民法第三百十條第三款之規定，被告於此限度內，亦已發生清償之效
      力。
（五）原告請求者為被告於八十七年二至五月間，陸續向原告訂購電腦連接器等零件
      之貨款，原告自認依雙方交易習慣該貨款應於三個月內清償。故原告所請求之
      系爭貨款到期日分別為八十七年五月至八月間。以系爭支票之發票日為八十七
      年九月三十日觀之，被告既以系爭支票以為清償，故以此發票日期作為原告所
      主張貨款之到期日，亦屬有據。依據民法第一百二十七條第八款規定，商人、
      製造人、手工業人所供給之商品及產物之代價，其請求權因二年間不行使而消
      滅。又依同法第一百二十八條規定，消滅時效應自請求權可行使時起算。故本
      件消滅時效之起算點，應分別自八十七年五月至八月間或八十七年九月三十日
      起算，且分別於八十九年五月至八月間或八十九年九月三十日時效完成。原告
      遲至九十年一月始提起本件訴訟，應已罹於消滅時效。雖然原告曾於八十八年
      十一月二十九日寄發存證信函與被告以為請求，然依民法第一百三十條之規定
      ，時效因請求而中斷者，若於請求後六個月內不起訴，視為不中斷。職是之故
      ，原告自以存證信函提出請求後，並未於六個月內（至八十九年五月二十九日
      止）提起訴訟，時效仍視為不中斷，消滅時效仍應分別於八十九年五月至八月
      間或八十九年九月三十日完成。再原告復主張當時因錯認請求之對象，所以才
      逾越時效云云。惟依最高法院六十三年台上字第一八八五號判例所明示，所謂
      請求權可行使時，乃指權利人得行使請求權之狀態而言。準此，原告是否誤認
      請求之對象，並不影響其得行使請求權之狀態，故原告之抗辯，顯不足採。
三、證據：提出支票影本六紙、存證信函一紙、名片一紙、台灣中小企業銀行票匯申
    　請書一紙、公司變更登記表一紙為證。
丙、本院依職權調取台灣桃園地方法院檢察署八十八年度他字第一二六一號、八十八
    年度偵字第一六０二九號及八十九年度偵續字第三七號偵查卷。
    理　　由
一、本件原告起訴主張被告於八十七年二月至五月間，陸續向原告訂購電腦連接器等
    零件，共積欠貨款一千一百六十九萬零九百四十五元，依雙方交易習慣應於三個
    月清償（故應於八十七年五月至八月間清償），惟被告於原告得請求給付時，經
    其催告迄今仍未給付，原告自得本於買賣關係提起本件訴訟。而原告否認其負責
    人乙○○曾授與代理權與訴外人即國揚公司負責人陳益源向被告領取系爭貨款或
    授權其指示被告塗銷禁止轉讓背書，陳益源無權代理原告公司為任何法律行為。
    再原告亦無以自己之行為表示以代理權授與陳益源或知悉陳益源表示為原告之代
    理人而不為反對之表示等表見代理情形，原告公司負責人乙○○之名片雖同時印
    有原告公司及國揚公司，然此因原告代銷國揚公司之貨物，為行銷上之方便所印
    製，此乃商場上之習慣，尚不足以構成表見代理。系爭貨款支票關於原告背書轉
    讓予國揚公司之簽章並非原告公司所為，其上之簽章亦為訴外人陳益樟或陳益源
    偽造或盜蓋。再原告公司雖對於國揚公司有貨款債務，但原告並未將其對於被告
    之債權讓與予國揚公司，被告之系爭貨款遭國揚公司領取，並未生清償之效力，
    即便鈞院認定陳益源領取系爭貨款之行為合於民法第三百十條第三款之規定，然
    因國揚公司曾向被告領取二千八百六十四萬五千三百九十五元，此屬於原告對被
    告之貨款，扣除原告應給付國揚公司二千三百八十萬一千九百元後，尚有四百八
    十四萬三千四百九十五元非屬原告受利益之限度，自應由被告負清償責任。末原
    告於八十八年五月二十一日對陳益樟提起侵占罪之告訴後，始知悉領款人為陳益
    源，其並無故意遲延提起訴訟之情形，再被告於八十八年十二月四日以存證信函
    覆原告承認原告之貨款，自有中斷時效，自該時重新起算時效至起訴時，並未滿
    二年，故本件時效並未消滅。
二、被告對於其於八十七年二月至五月間，陸續向原告訂購電腦連接器，價金為一千
    一百六十九萬零九百四十五元等事實並不爭執，惟抗辯被告為支付系爭貨款，於
    八十七年九月十日簽發以原告公司為受款人、發票日為八十七年九月三十日、票
    號為ＢＥ0000000號、面額為一千一百六十九萬零九百四十五元之劃線支
    票，當時由有受領權人陳益源領取並兌現完畢，因訴外人陳益源乃經原告公司負
    責人乙○○之電話授權至被告公司以原告公司代理人之身份領取系爭支票，並要
    求塗銷禁止背書轉讓之記載，並由原告公司背書轉讓國揚公司，系爭支票金額已
    兌現匯至國揚公司之帳戶，陳益源既基於乙○○之授權，自屬有權受領系爭支票
    之人，其受領系爭支票即已生清償貨款之效力。再即便原告並未有授權行為，然
    陳益源經常與原告公司負責人乙○○經常同進同出被告公司洽談貨款事宜之事實
    ，且原告公司負責人乙○○亦自認其曾持有印有國揚公司及原告公司名稱之名片
    。此種併列原告公司與國揚公司名銜之行為，更足以使被告確信原告有授與代理
    權予陳益源之情形，原告自應依民法表見代理之規定，負授權人責任，再被告先
    前曾給付原告其他禁止背書轉讓之支票四紙作為清償貨款之用，嗣後，均經取消
    背書轉讓後，由原告轉讓與國揚公司，即便此為陳益源向原告公司騙取，然原告
    公司明知於此，仍未加以禁止，任憑陳益源繼續以原告公司代理人之身分自居，
    更應負表見代理之責。再自八十七年三月至八十七年九月間，原告應給付國揚公
    司二千三百八十萬一千九百元，系爭支票為一千一百六十九萬零九百四十五元，
    系爭票款已全數存入國揚公司之帳戶內，原告因而免除其給付國揚公司之義務，
    在此限度內，依民法第三百十條第三款之規定，被告在此限度內，應認全數已發
    生清償之效力。末系爭貨款屬於民法第一百二十七條第八款所規定之商人、製造
    人、手工業人所供給之商品及產物之代價，其請求權因二年間不行使而消滅，本
    件消滅時效之起算點，應分別自八十七年五月至八月間或八十七年九月三十日起
    算，且分別於八十九年五月至八月間或八十九年九月三十日時效完成，原告遲至
    九十年一月始提起本件訴訟而為請求，應已罹於消滅時效等語。
三、本件被告自八十七年二月至五月間，陸續向原告訂購電腦連接器，貨款總計為一
    千一百六十九萬零九百四十五元，而被告為支付系爭貨款曾於八十七年九月十日
    簽發以原告公司為受款人、發票日為八十七年九月三十日、票號為ＢＥ0000
    000號、面額為一千一百六十九萬零九百四十五元禁止背書轉讓之平行劃線支
    票，當時係由訴外人陳益源領取前開支票，而陳益源為原告公司之材料供應商國
    揚公司之負責人，系爭貨款已以轉帳方式存入第一商業銀行內壢分行國揚公司之
    帳戶內等事實，為雙方所不爭執，並有原告提出之訂貨單、統一發票及被告所提
    之支票等件為證，核與本院職權調取台灣桃園地方法院檢察署八十八年度他字第
    一二六一號偵查卷所附第一商業銀行內壢分行出具之函文一紙附卷可查，故堪信
    兩造關於此部分主張及抗辯為真實。
四、被告抗辯陳益源為有受領權人，陳益源既受領系爭支票，票款亦匯入國揚公司帳
    戶，故系爭貨款已因清償而消滅，此為原告所否認，茲將本件審究之爭點分別說
    明如下：
（一）原告公司負責人乙○○是否有授與代理權予陳益源？
　　　被告抗辯陳益源乃受原告公司負責人乙○○之授權，至被告公司以原告公司代
      理人之身分領取系爭支票，此為原告所否認。而被告前揭抗辯無非以原告於台
      灣桃園地方法院檢察署所提告訴書狀內容及陳益源、陳益樟於偵查庭所為之供
      詞為據。然查，原告於前揭偵查程序乃以陳益樟為被告提出侵占之告訴，其告
      訴狀略以：「陳益樟為告訴人聯鵬科技股份有限公司股東許嘉尚親友．．．其
      於八十七年五月間，乘告訴人董事長乙○○出國期間，代理告訴人公司前往台
      灣康旭公司．．．」，此有前揭偵查卷可查，足見，原告於偵查庭所指為陳益
      樟，並非陳益源，故被告僅憑於此抗辯原告於告訴狀自認被告陳益源有代理權
      ，顯為無據。再陳益樟及陳益源雖於前揭偵查庭分別陳稱原告因積欠國揚公司
      貨款，故原告公司負責人乙○○授權國揚公司負責人陳益源收取系爭貨款（見
      八十八年度他字第一二六一號偵查卷第十頁、第十七頁；八十九年度偵續字第
      三七號偵查卷第二十三頁背面），然系爭支票係由陳益源向被告領取後，再行
      交付陳益樟，若陳益源未經原告之授權而領取系爭支票及貨款，陳益源與陳益
      樟均將有受刑事審判不利之危險，故實難期待陳益源及陳益樟於前揭偵查庭為
      真實陳述，其等證詞均不足採信。再被告對於原告公司負責人乙○○授與代理
      權予陳益源等情，並無法提出其他證據以資為佐，故不得僅憑告訴狀之內容及
      陳益樟、陳益源之證詞遽論原告公司負責人乙○○有任何授與代理權之行為，
      被告此部分抗辯並不足採。
（二）原告公司負責人乙○○對於陳益源是否有表見代理之情形？
　　　按所謂表見代理依民法第一百六十九條前段之規定：由自己之行為表示以代理
　　　權授與他人，或知他人表示為其代理人而不為反對之表示者，對於第三人應負
　　　授權人之責任。依前條文之規定，欲成立表見代理須「本人有使第三人信為以
　　　代理權授與他人之行為」，為保護代理交易之安全及相對人之信賴起見，有使
　　　本人負相當責任。再本人知他人表示為其代理人而不為反對之表示者，亦須負
　　　授權人責任，然此以「本人實際知其事實」為前提，且主張本人知此事實者，
　　　此為有利於己之事實，依民事訴訟第二百七十七條之規定，應對此負舉證之責
　　　。經查，被告雖抗辯原告公司負責人乙○○經常與陳益源同進同出被告公司洽
　　　談貨物瑕疵及扣款事宜，此為原告所否認。然即便事實如此，陳益源因為上游
　　　材料供應商，亦有可能僅陪同了解貨物瑕疵情形，況依一般社會經驗，陪同者
　　　可能為司機、秘書、朋友或親屬，於此，並不能等同乙○○有使第三人信為以
　　　代理權授與陳益源之行為。又雖乙○○曾交付被告同時印有國揚公司及原告公
　　　司之名片，此亦僅能表示乙○○與陳益源均為國揚公司人員，不能就此證明陳
　　　益源與原告公司間有何干係，更不能遽行推斷乙○○因此有何使被告信以為授
　　　與代理權予陳益源領取系爭貨款之行為，況系爭款項為一千一百六十九萬零九
　　　百四十五元，並非小額之金錢，被告給付該款項，本應求慎重，豈可因陳益源
　　　與乙○○同進同出或乙○○持有印有國揚公司之名片，即可認定陳益源有代理
　　　權，此嫌速斷。再被告抗辯陳益源曾向原告員工騙取票號ＢＥ0000000
　　　、ＢＥ0000000、ＢＥ0000000及ＢＥ0000000支票四紙
　　　，並以原告代理人之身分向被告請求塗銷禁止背書轉讓之記載，原告明知於此
　　　，卻未曾阻止，亦構成表見代理云云。然查，前開四紙支票之流向為原告向被
　　　告領取，再由陳益源向原告取得，並持之前往被告公司請求取消禁止背書轉讓
　　　，此為雙方所不爭執，並業據原告提出支票四紙為證，故堪信為真實。無論該
　　　四紙支票是否為陳益源向原告員工騙取，此仍與被告尚未將貨款支票交付原告
　　　，而由陳益源直接向被告請求取消禁止背書轉讓及領取支票情節輕重有別，被
　　　告不能因原告曾將貨款支票取消禁止背書轉讓予他人，就逕行認定受轉讓人均
　　　有受領貨款之代理權，況且陳益源持前開四紙支票前往被告公司取消禁止背書
　　　轉讓時，至多僅對於「取消禁止背書轉讓」自居代理人地位，並未對於「受領
　　　貨款支票」自居代理人之地位，故被告抗辯原告明知陳益源對於受領貨款自居
　　　代理人之身分而不為反對之表示構成表見代理，顯有誤會。況被告對於原告明
　　　知而不表示反對，其應對此舉證以實其說，然綜觀卷內資料，其對於原告「當
　　　時實際明知陳益源自居原告代理人之事實」並無法舉證以實其說，其執此抗辯
　　　，亦不足採。
（三）陳益源對於被告可否本於代位權受領系爭貨款支票？
　　　按民法第二百四十二條，關於債權人之代位權之規定，原為債務人怠於行使其
      權利，致危害債權人之債權安全，有使債權人得以自己之名義行使債務人之權
      利，以資救濟之必要而設。故陳益源欲行使代位權，應證明原告對於被告有怠
      於行使債權，而此舉業已危害國揚公司對於原告之債權安全，陳益源始得以國
      揚公司之名義代位原告行使對被告之之債權，否則，不容其他人干涉原告與被
      告之債權債務關係。經查，本件被告積欠原告貨款，而原告公司亦積欠國揚公
      司貨款，系爭貨款為八十七年二月至五月間之貨款，依照原告與被告雙方之交
      易習慣，應於三個月內即八十七年五月至八月間清償完畢，然而被告至八十七
      年九月十日前尚未清償原告系爭貨款，此為雙方所不爭執，堪信為真實。故可
      知，被告確實有遲延貨款而原告於八十七年九月十日前尚未對於被告請求給付
      貨款之情形。然陳益源於同年九月十日前往被告公司領取系爭貨款時，被告並
      不知悉原告是否積欠國揚公司債務？債務金額為何？原告有無遲延給付國揚公
      司之情形？原告之怠於行使該權利如何危及國揚公司之債權？被告尚且自認「
      其（指國揚公司）與原告之內部關係為何，尚非被告所知悉」（見九十年九月
      三日之民事答辯狀（三）第五頁），顯見，被告當時並非因陳益源代位請求而
      交付系爭貨款支票，此部分抗辯顯係事後置辯之詞，並不足採。
（四）陳益源是否為系爭貨款債權之準占有人？
      按受領人係債權之準占有人者，以債務人不知其非債權人者為限，有清償之效
      力，此民法第三百十條第二款定有明文。故所謂債權之準占有人即雖非債權人
      ，惟以自己之意思，事實上行使債權，依一般交易觀念，足使他人認其為債權
      人者。因此，冒稱債權人之代理人者，因非為自己之意思而行使債權，尚非所
      謂準占有人。本件被告抗辯陳益源多次與乙○○前往被告公司洽商交易細節及
      協議扣款事宜，使被告公司誤信陳益源為原告公司之主要經營人員，應認陳益
      源為債權之準占有人云云。然查，即使陳益源為原告公司之員工，然就受領系
      爭貨款而言，並非原告公司所有之員工，均有代表公司受領之權限，陳益源即
      使如被告所言經常與乙○○同進同出商討貨款事宜，其可能為朋友、司機、秘
      書或其他身分之人，在一般社會交易習慣，並非足以認定其為原告公司之主要
      經營人員。況前已述及，系爭貨款為千萬元以上之金額，被告本應求慎重，而
      本院依聲請傳訊證人即被告之財務處長包喬弘到庭證稱：「系爭貨物．．．有
      瑕疵，所以有談到貨款扣款的問題，當時商談扣款事宜是由乙○○及陳益源一
      起來談．．這二位先生有沒有說到要將貨款交給誰來領，我沒有印象，這是很
      久以前之事，當時我沒有印象乙○○有表示貨款要由陳益源來收．．．我自己
      也沒有表示要陳益源來收錢，當時乙○○沒有表示要將這筆款項債權要讓與給
      國揚公司或陳益源」、「陳益源來領款時，表明其為原告公司之員工，但沒有
      說明是何職務」、「陳益源那天來領款項時，沒有拿任何文件或授權書」（見
      九十一年四月十日之言詞辯論筆錄），而本院進一步追問其領款之程序為何？
      證人包喬弘證稱：「領款三種途徑，一種是計價號，還有是當事人親自來領，
      一種是銀行處理，而當事人親自來領要寫授權書」（見同日之言詞辯論筆錄）
      ，本件屬於當事人親自領款之情事，然被告未依雙方交易之習慣，要求陳益源
      提出原告出具之授權書，而光以陳益源與乙○○同進出商討貨款事宜，即任其
      請領貨款，顯過於草率。再被告並無法舉證證明陳益源有其他任何依交易習慣
      ，足以使被告信其為債權人之事實，其抗辯為系爭貨款債權之準占有人，並無
      所據。
（五）另被告抗辯系爭貨款支票經原告背書轉讓予國揚公司，故應發生清償之效力云
      云。然查，原告否認該長型章之真正，主張可能遭偽造等語。本院依職權勘驗
      系爭支票上關於原告公司「聯鵬科技股份有限公司」之長型章，其因油墨過多
      致字體模糊不清，故實難與證人姜欣萍於偵查庭所提出之原告公司長條章比對
      是否相符，故尚難論斷系爭支票上長型章之真正。再雖陳益樟於偵查庭證稱：
      「系爭支票是陳益源拿給我叫我拿去給公司背書蓋章，是姜欣萍蓋的」（見前
      述八十八年度他字第一二六一號偵查卷第二十八頁背面），姜欣萍於偵查庭之
      證詞大意為：其否認在系爭支票上簽蓋原告之長條章，雖亦保管原告公司之長
      條章，但並不知道系爭支票關於原告之背書長條章是否為原告公司所有，平日
      放該長條章之木盒並未上鎖，但陳益樟未拿其保管之長條章背書（見前述偵他
      卷第三十頁背面至第三十三頁及偵續卷第二十四頁背面），足見，證人姜欣萍
      否認於系爭貨款支票簽蓋原告公司長條章之行為，故證人陳益樟及姜欣萍之證
      詞不一。然本院參酌陳益樟與陳益源為兄弟，且陳益樟當時為刑事被告，若其
      證稱未經原告公司會計姜欣萍之同意即擅自簽蓋原告公司長條章，無異自白刑
      事犯罪行為，故對於陳益樟無法期待於偵查庭為真實之陳述，故其供述系爭支
      票為原告公司會計背書轉讓予國揚公司等情並不可採。再即使長型章為真正系
      爭支票為陳益樟自行背書轉讓予國揚公司，陳益樟於原告公司僅任職為原告公
      司之研發暨製程經理，非財務部門主管，其並無權限代表公司轉讓系爭支票，
      故被告不得僅因陳益樟為原告公司之受僱人，即認其有權限代表公司背書處分
      轉讓系爭支票，被告此部分抗辯並不足採。
（六）被告對於國揚公司為清償，並經國揚公司受領後，原告是否因而受利益，並於
      受利益之限度內，有清償之效力？
      按債務之履行應由債務人向債權人為之，其向第三人為清償，經該第三人受領
      者，除合於民法第三百十條第一、二款所定情形外，僅於債權人因而受利益之
      限度內，有清償之效力（例如第三人因受領清償，而免除債權人對該第三人所
      負之債務者，僅在免除之限度內，有清償之效力），此觀同條第三款之規定自
      明，有最高法院八十一年度台上字第二二九八號判決可資參照。經查，本件原
      告主張其積欠國揚公司之貨款自八十七年三月間至八十七年十月（原告誤繕為
      八十七年九月）合計為二千三百八十萬一千九百元，此為被告所不爭執，此核
      與本院依職權調取前述八十九年度偵續字第三十七號偵查卷內原告所提之貨款
      明細表、對帳單等件互屬一致（見該偵查卷第四十三頁至五十三頁），故堪信
      為真實。而原告又主張其分別於八十七年七月十日及八十七年八月六日清償國
      揚公司一百九十五萬元及一千五百萬四千四百五十元，而被告僅對於後述之一
      千五百萬四千四百五十元是否發生清償之效力有所爭執，其餘均不爭執之。經
      查，原告於八十七年七月十日透過台灣中小企業銀行跨行匯款一百九十五萬元
      入國揚公司於第一商業銀行內壢分行之帳戶之事實，為被告所不爭執，並經本
      院核對前述偵續卷所附之台灣中小企業銀行跨行匯款入戶電匯申請書屬實（見
      前述偵續卷第五十三頁），應堪信為真實。至於被告所爭執之票號ＢＥ000
      0000、ＢＥ0000000、ＢＥ0000000及ＢＥ0000000
      支票四紙合計一千五百萬四千四百五十元部分，確實已經國揚公司兌領完畢，
      此有原告提出之支票四紙為證，而國揚公司負責人陳益源於偵查庭證稱：「聯
      鵬公司欠國揚貨款無法支付，聯鵬請我們公司代收，所以此支票是我簽收，已
      兌現，聯鵬尚欠我們十多萬元」（見前述他字偵查卷第十七頁），故可知，陳
      益源已將前揭一千五百萬四千四百五十元及系爭貨款支票合併計入清償，因此
      國揚公司迄今均未對於原告提起相關之民事訴訟，原告於此範圍內有所利益，
      從而，原告至八十七年十月積欠國揚公司貨款二千三百八十萬一千九百元，而
      原告於八十七年七月十日匯款一百九十五萬元予國揚公司，又於八十七年八月
      六日由陳益源兌領一千五百萬四千四百五十元之支票，此時，原告積欠國揚公
      司之貨款債務僅餘六百八十四萬七千四百五十元。被告對於系爭貨款支票，任
      憑由無受領權之國揚公司負責人陳益源受領，致使第三人國揚公司兌領系爭貨
      款，揆諸前揭最高法院判決意旨，原告因國揚公司之受領清償而在六百八十四
      萬七千四百五十元限度內受有利益，故在此限度內應使被告發生清償之效力，
      然尚有四百八十四萬三千四百九十五元並非在原告受利益之範圍內，此部分自
      不生清償之效力，故原告此部分主張為可採。
（七）原告之貨款請求權是否罹於時效？
      按民法第一百二十七條第八款規定，商人、製造人、手工業人所供給之商品及
      產物之代價，其請求權因二年間不行使而消滅。而所謂商人、製造人、手工業
      人所供給之商品及產物之代價，係指商人就其所供給之商品及製造人、手工業
      人就其所供給之產物之代價而言，此有最高法院五十一年度台上字第二九四號
      判例可資參照。又消滅時效應自請求權可行使時起算，以不行為為目的之請求
      權，自為行為時起算，此民法第一百二十八條定有明文。本件原告得向被告請
      求者，乃原告出賣被告所製造之電腦連接器產物之代價，故合於前述製造人所
      供給產物之代價之規定，自應適用二年之短期時效。再原告主張其所請求者為
      八十七年二月至五月間之貨款，依據雙方交易之慣例應於三個月清償等事實，
      為被告所不爭執，故依據雙方之約定，被告應於八十七年五月至八月就系爭貨
      款應為清償，易言之，原告於該時日即可行使其請求權。雖被告嗣後簽發發票
      日為八十七年九月三十日之系爭支票欲為清償，此乃被告遲延給付，並不得謂
      原告自八十年九月三十日始可行使其貨款請求權，故本件原告關於系爭貨款之
      請求權時效最遲應自八十七年八月三十一日起算二年，並於八十九年八月三十
      一日罹於時效，而原告於九十年一月三十一日始向本院提起本件訴訟，此有本
      院之收文章戳附卷可查，足見，原告之貨款請求權已罹於時效。再雖原告主張
      於八十八年十一月二十九日曾寄發存證信函向被告請求給付系爭貨款，被告於
      同年月三十日收受該存證信函，此有原告提出之存證信函及回證各一紙附卷可
      查，原告前開請求雖合於民法第一百二十九條第一項第一款所謂之請求，其時
      效發生中斷，惟依同法第一百三十條之規定：時效因請求而中斷者，若於請求
      後六個月內不起訴，視為不中斷。然原告並未於提出請求後之六個月內即八十
      九年五月二十九日提起本件訴訟，該時效視為不中斷，本件貨款請求權仍於八
      十九年八月三十一日罹於時效。至原告再主張其於八十八年五月三十一日向陳
      益樟提起侵占罪之告訴時，始知悉貨款遭陳益源領走，始以未授權陳益源領款
      而提起本件訴訟，非遲延不起訴云云。惟按所謂請求權可行使時，係指行使請
      求權在法律上無障礙時而言。請求權人因疾病、權利人不在、權利存在之不知
      或其他事實上障礙，不能行使請求權者，時效之進行，不因此而受影響，此有
      最高法院八十四年度台上字第二五四二號判決可資參照。本件原告雖誤認陳益
      樟侵占款項而遲未對被告提起貨款請求，此乃原告判斷錯誤，非其貨款請求權
      有何法律上之障礙，故其時效之進行不因此受有影響。末原告主張被告於八十
      八年十二月四日以存證信函承認系爭貨款，已合於民法第一百二十九條第一項
      第二款之時效中斷事由，時效應重新起算云云。然按所謂承認，指義務人向請
      求權人表示是認其請求權存在之觀念通知而言，此最高法院五十一年度台上字
      第一二一六號判例可資參照。查，被告前開存證信函對於系爭貨款其載明：「
      聯鵬科技股份有限公司．．．請求本公司給付聯鵬公司八十七年五月份貨款共
      一千一百六十九萬九百四十五元，惟查對於上開貨款，本公司業依往例開具等
      額支票給付清償之」，此有原告所提之存證信函一紙附卷可查，依該存證信函
      之文義，被告非但無向原告表示是認其請求權存在，反而抗辯原告該貨款請求
      權已因清償而消滅，故被告前開表示並非承認系爭貨款請求權，原告對此顯有
      誤解，是其主張並無理由。從而，原告對於被告之四百八十四萬三千四百九十
      五元之貨款請求權業已於八十九年八月三十一日時效消滅，原告遲至九十年一
      月三十一日始提起本件訴訟，被告執此為時效抗辯，為有理由。
五、綜上所述，本件原告雖對於被告尚有四百八十四萬三千四百九十五元之貨款請求
    權存在，然該請求權業已於八十九年八月三十一日罹於時效，被告既已為時效抗
    辯，原告爰依買賣契約請求被告給付一千一百六十九萬零九百四十五元及自八十
    八年十二月六日起至清償日止，按年息百分之五計算之利息，並無理由，應予駁
    回之。
六、假執行之宣告：原告陳明願供擔保，請准宣告假執行，然原告既受敗訴之判決，
    其假執行之聲請，失所附麗，應併予駁回之。
七、據上論結：原告之訴為無理由，依民事訴訟法第七十八條，判決如主文。
中　　　華　　　民　　　國　　九十一　　年　　　九　　　月　　二十三　　日
                              臺灣桃園地方法院民事第一庭
~B法　　　官　田玉芬
右為正本係照原本作成
如對本判決上訴須於判決送達後二十日內向本院提出上訴狀
中　　　華　　　民　　　國　　九十一　　年　　　十　　　月　　　一　　　日
~B法院書記官　羅文
